【裁判字號】    91,訴,3199
【裁判日期】    920418
【裁判案由】    重利
【裁判全文】
臺灣高雄地方法院刑事判決                        九十一年度訴字第三一九九號
    公  訴  人  臺灣高雄地方法院檢察署檢察官
    被      告  甲○○
    選任辯護人  王國論律師
                康進益律師
右列被告因重利案件，經檢察官提起公訴（九十一年度偵字第三六二二號），本院判
決如左：
    主  文
甲○○以犯重利罪為常業，處有期徒刑肆月，如易科罰金，以佰元折算壹日。
扣案之小筆記本壹本、現金收支簿貳本、空白本票簿壹本、空白本票壹張、本票陸張
（發票人林進財、面額新台幣玖萬元，發票人陳榮全、面額新台幣玖萬元，發票人許
文吉、面額新台幣萬元，發票人呂權諺、面額新台幣陸萬元，發票人吳瓊鈴、面額
新台幣萬元，發票人李金鳳、面額玖萬元）均沒收。
    事  實
一、甲○○自民國九十年七月間起，在高雄縣仁武鄉公所附近，以經營汽車貸款業務
    之名，在報紙刊借款廣告，以行動電話0000000000號，引誘不特定之
    借款人與其連繫，利用借款人急需用款之機會，貸予金錢，而取得月息百分之九
    點七至六十不等之與原本顯不相當之重利，經營俗稱「地下錢莊」之重利業務，
    適有借款人郭茂盛於九十年十二月初與同年十二月底因急需用錢，遂撥打上述電
    話予甲○○，先後向其借款新台幣（下同）一萬元與一萬五千元，甲○○則乘郭
    茂盛急迫而急需用款之際，以一萬元，每十日為一期，利息二千元，即月息六十
    分不等之重利，先後在高雄市火車站附近與高雄市○○○路尊龍飯店借予郭茂盛
    一萬元與一萬五千元，並令郭茂盛交付身分證影本並簽發面額為二萬元、三萬元
    之本票各一張作為擔保，甲○○因此取得與原本顯不相當之重利。另有借款人林
    進財於九十年年底，亦急需用錢，而撥打上述電話予甲○○，甲○○亦以上述方
    式，借款八萬二千元予林進財，約定一個月後林進財應返還九萬元，並令林進財
    簽發金額為九萬元之本票一紙作為擔保，而取得月息百分之九點七之重利，另許
    文吉於九十一年一月向甲○○借款三萬元，實拿二萬七千元，吳瓊鈴則於九十年
    十二月以打電話向甲○○借錢，實拿二萬七千元，約定一個月後均返還三萬元，
    甲○○因而取得月息百分之十一點一之重利。嗣甲○○於九十一年二月八日下午
    六時五十分許，在高雄縣大寮鄉○○○路一０五巷二十四弄四十五號三樓為鳳山
    憲兵隊查獲，並扣得身分證正本一張（呂權諺）、身分證影本一張（林進財）、
    小筆記本一本、現金收支簿二本、本票六張（發票人林進財、面額九萬元，發票
    人陳榮全、面額九萬元，發票人許文吉、面額三萬元，發票人呂權諺、面額六萬
    元，發票人吳瓊鈴、面額三萬元，發票人李金鳳、面額九萬元）、空白本票簿一
    本、汽車買賣合約書三張、空白本票一張等物。
二、案經鳳山憲兵隊移送臺灣高雄地方法院檢察署檢察官偵查起訴。
    理  由
一、訊之被告甲○○矢口否認有何常業重利犯行，辯稱：伊從未刊登報紙，全是朋友
    向伊借款，並非借給不認識之人，郭茂盛是透過朋友來找伊，僅說要借錢還債，
    沒有說急需用錢，林進財亦是欠別人錢，向伊借錢去還，陳榮全則是買汽車貸款
    徵信未合格，簽發本票補買車頭期款之差額云云。
二、經查：被告於右揭時、地，以經營汽車貸款為名，利用借款人急需用款之機會，
    貸予金錢，而取得與原本顯不相當之重利，經營俗稱「地下錢莊」重利業務之事
    實，業據被告於鳳山憲兵隊偵訊中自白：我大約自九十年七、八月開始經營地下
    錢莊迄今，每借貸一萬元，每個月一期計算為十五至二十分利計算等語（九十一
    年二月八日詢問筆錄），被告復於檢察官偵訊時陳稱：（問：九十年七、八月開
    始，每借貸一萬元，每月一期十五分至二十分利息？）借貸要用車子及本票，‧
    ‧，九十年七、八月間在高雄縣仁武鄉公所附近，從事汽車貸款，以00000
    00000號手機聯絡，向我借的都是朋友，以十五分計算，借一萬元，每月一
    千五百元利息，有的要開本票，有的沒開票，利息事後扣，林進財身分證是九十
    年十一月向我借二萬元留下來的，錢已還，身分證了還他，借他十分利，只借一
    期，‧‧，林進財約二年前到仁武鄉我表哥車行，向我借九萬元，我拿八萬二千
    元給他，扣一個月利息，已還清，本票是他自己未拿走，許文吉於九十一年一月
    到我家向我借三萬元，我給他二萬七千元，扣一個月利息，吳瓊鈴於九十年十二
    月打電話來借錢，借給她二萬七千元，扣一個月利息等語在卷（偵卷第五頁、二
    十六、二十七頁、三十六、三十七頁），而證人代號Ｃ六五（真實姓名年籍詳卷
    內對照表）於鳳山憲兵隊詢問時證稱：我朋友郭茂盛於九十年十二月初，因急需
    用錢，得知甲○○有放款，就以電話聯絡借錢事宜，郭茂盛於九十年十二月初與
    甲○○約在高雄市火車站前借款一萬元，第二次在同年十二月底，在高雄市○○
    路尊龍飯店旁借一萬五千元，利息每十天收一次，每一萬元收二千元，每月六千
    元，借一萬元開一張二萬元本票，軍人用軍人身分證，平民用身分證影本作為抵
    押，十天一到，甲○○就會打電話給借款人，約在火車站附近收利息等語在卷（
    偵卷第二十八、二十九頁），而證人林進財於鳳山憲兵隊詢問時亦證稱：（卷附
    之發票人林進財，面額九萬元之本票）是我簽發的，當時為了要借錢而開立的，
    當時是透過報紙分類廣告以電話聯絡借貸等語（偵卷第四十、四一頁）。此外，
    並有身分證正本一張（呂權諺）、身分證影本一張（林進財）、小筆記本一本、
    現金收支簿二本、本票六張（發票人林進財、面額九萬元，發票人陳榮全、面額
    九萬元，發票人許文吉、面額三萬元，發票人呂權諺、面額六萬元，發票人吳瓊
    鈴、面額三萬元，發票人李金鳳、面額九萬元）、空白本票簿一本、汽車買賣合
    約書三張、本票一張等物扣案可資佐證，被告於鳳山憲兵隊及檢察官偵訊中自白
    經營俗稱「地下錢莊」業務，收取月息十五至二十分利息，與事實相符，自可採
    為認定事實之證據。借款人郭茂盛、呂權諺等人雖經本院傳喚或拘提，均未到庭
    陳述其借款情形，惟本院參酌郭茂盛、許文吉、林進財、吳瓊鈴向被告所經營地
    下錢莊借款時需支付月息高達百分之十至六十等之利息，衡情，如非急需用錢之
    人，應無願支付如此高之利息而借得款項之理，是被告確係乘他人急迫而貸與金
    錢並從中取得與原本顯不相當之重利無訛。按刑法上之常業重利，只須有重利剝
    削並以之為常業之意思，並有表現於外部之事實，即應論以常業重利罪。且一般
    重利罪，固須乘他人急迫對特定人貸與原本取得顯不相當之利息始能成立，但明
    知社會上有因急迫舉債濟急或有輕率無經驗而舉債情形者，預先訂定苛刻之條件
    ，一俟有人向之借款，即得博取重利，並以之為常業，雖非對特定之人乘其急迫
    而為之，仍應成立刑法第三百四十五條之常業重利罪。又所謂常業犯，亦不以行
    為人以此一為唯一之職業為必要，兼營他業或以他業為掩護均足當之（最高法院
    八十二年度台上字第五六０九號判決參照），被告經營地下錢莊，乘郭茂盛等人
    急需現款週轉，貸與款項並取得與原本顯不相當之重利，並藉利息收入維生，並
    以之為常業，自應成立重利罪之常業犯，至為明確。綜上所述，被告前開所辯，
    與其在鳳山憲兵隊、偵訊中之自白不符，亦與證人代號Ｃ六五、林進財之證述及
    扣案之前開物品不符，顯係事後卸責之詞，不足採信。本件事證已臻明確，被告
    犯行，均堪認定。
三、核被告所為，係犯刑法第三百四十五條之常業重利罪。審酌被告犯罪動機、目的
    ，所為危害社會經濟及治安，以經營地下錢莊為業，賺取暴利，致使借款人長期
    為高利所苦，引發甚多治安問題，為社會亂源之一角，惟念借貸之金額一萬元至
    九萬元不等，數目不大，情節尚非重大等一切情狀，爰量處如主文所示之刑，並
    諭知易科罰金之折算標準。扣案之小筆記本一本、現金收支簿二本、空白本票簿
    一本、空白本票一張，係告所有，為其從事放款業務所用或預備之物，本票六張
    （發票人林進財、面額九萬元，發票人陳榮全、面額九萬元，發票人許文吉、面
    額三萬元，發票人呂權諺、面額六萬元，發票人吳瓊鈴、面額三萬元，發票人李
    金鳳、面額九萬元）係被告所有，犯罪所得之物，業據被告於偵訊中陳明，應分
    別依刑法第三十八條第一項第二款、第三款規定宣告沒收。
據上論結，應依刑事訴訟法第二百九十九條第一項前段，刑法第三百四十五條、第四
十一條第一項前段、第三十八條第一項第二款、第三款，罰金罰鍰提高標準條例第一
條前段、第二項，判決如主文。
本案經檢察官楊碧瑛到庭執行職務。
中      華      民      國      九十二      年      四    月    十八    日
                                  臺灣高雄地方法院刑事庭
                                      法  官    涂裕洪
右正本證明與原本無異。
如不服本判決，應於判決送達後十日內，向本院提出上訴狀。
                                      書記官    賴佳慧
中    華    民    國      九十二     年      四     月      二十一      日
附錄法條：刑法第三百四十五條
中華民國刑法第三百四十五條 (常業重利罪)
以犯前條之罪為常業者，處五年以下有期徒刑，得併科三千元以下罰金。


司法院資訊處製作；財團法人民間司法改革基金會備份。
